臺灣高等法院臺南分院刑事判決　　　　　　　　　　　　　　　　　　　　行股
　　上　訴　人　臺灣臺南地方法院檢察署檢察官
　　被　　　告　乙　○　○
右上訴人因被告侵占案件，不服臺灣臺南地方法院九十年度易字第二二三八號中華民
國九十一年一月十七日第一審判決（起訴案號：臺灣臺南地方法院檢察署九十年度偵
字第八二０六號），提起上訴，本院判決如左：
    主      文
上訴駁回。
    理      由
一、公訴意旨略以：被告乙○○以其所有福特廠牌小客車，於民國（下同）八十八年
    四月一日，向告訴人樂利汽車企業有限公司（下稱樂利公司）靠行，承租該公司
    所有Ｖ９─２５５號車牌經營計程車，為從事業務之人，明知車牌租賃期限二年
    ，竟於九十年四月一日租賃期限屆滿後，意圖為自己不法之所有，非但不依契約
    繳納行費、燃料費、牌照稅、及保險費，且將該號車牌侵占入己而拒不返還。案
    經樂利公司訴請偵辦，因認被告涉犯有刑法第三百三十六條第二項之業務侵占罪
    嫌云云。
二、按犯罪事實應依證據認定之，無證據不得推定其犯罪事實；又不能證明被告犯罪
    者，即應諭知無罪之判決；刑事訴訟法第一百五十四條、第三百零一條第一項，
    分別定有明文。次按告訴人之告訴，係以使被告受刑事訴追為目的，是其陳述是
    否與事實相符，仍應調查其他證據以資審認，亦經最高法院著有五十二年度臺上
    字第一三００號判例在案。公訴人認被告涉犯有上開業務侵占之罪嫌，無非係以
    告訴人樂利公司代理人邱麗潔之指訴，及有臺南市轄區計程車客運業駕駛人自備
    車輛參與經營契約書影本存卷，且被告向告訴人承租該號車牌，至九十年四月一
    日期滿後，始終未將該車牌提出返還告訴人，迄九十年九月十日應訊，忽稱上次
    於九十年九月三日開完庭後，車牌不知被何人拆掉，並沒有報案等由為論據。訊
    據被告固不諱言有向告訴人租用營業用計程車牌二年，未繳行費、牌照稅、燃料
    費予告訴人之事實；惟堅詞否認有何侵占之犯行，並辯稱：其願將車牌退還告訴
    人，並以該自小客車抵償所欠費用，及告訴人代墊之稅捐，然告訴人不同意，執
    意要等租約期滿並繳清所欠費用始能還車牌，且要其先還五萬元，嗣於九十年九
    月十日，其開完偵查庭後發現車牌不見，即電詢告訴人有無拆走車牌，否則要向
    警局報失竊，告訴人負責人甲○○向其表示車牌係公司所拆走，囑其不用報案，
    其未侵占該車牌等語。
三、經查被告與告訴人所簽訂之「臺南市轄區計程車客運業駕駛人自備車輛參與經營
    契約」（見發查卷第五頁），即俗稱「靠行契約」，係由被告提供車輛，委由車
    行或公司以車行名義向監理機關申辦營業車輛使用，亦即將被告所提供車輛信託
    於車行名下，實際上仍由信託人保管並供營業上載客使用該車，則該契約之性質
    屬信託關係無疑。而被告所使用之車輛既為其所有，縱該車因靠行申辦營業執照
    ，於形式上登記為告訴人名下，然被告仍為該車之實質上所有權人，再參以被告
    與告訴人間契約所載「車輛使用牌照稅、燃料使用費、違規罰鍰及其他稅費，概
    由被告負擔」等語，則被告非但為該車輛之實質所有權人，且有關車輛使用牌照
    稅、燃料使用費、違規罰鍰及其他稅賦、費用均由被告負擔，被告每月繳納予告
    訴人一千五百元，係告訴人於一個月期間，為被告因該靠行車輛繳納稅款、違規
    罰款等服務及先墊款之利息損失和使用牌照之代價，總括稱「靠行費」而非租金
    至明，合先敘明。次查被告與告訴人間所簽訂之上開契約存續期間，係自八十八
    年四月一日起至九十年四月一日止，其間告訴人雖於八十九年五月三日寄發存證
    信函予被告，催被告繳付所欠稅捐及行費，然微論因無回執憑信，已難認該存證
    信函是否有合法送達，，即認有之，亦因該存證信函未有被告逾期未償付所積欠
    款項，即終止租約之意思表示，是其等間契約之效力尚屬存續並未終止，則被告
    於靠行契約期間未屆滿之際，縱有未按時繳納行費、代付稅捐之情事，亦難遽此
    認定其主觀上已具有侵占車牌之不法所有意圖。再者被告與告訴人所簽訂之上開
    經營契約書，尚有「二年內不得繳銷」之約定，足見被告所稱：告訴人曾說契約
    期限未滿，且未繳清所欠款項，拒絕其還返車牌，要其先還五萬元等語，尚非全
    然無據。至被告於契約期限屆滿後，雖仍未將該車牌繳回告訴人，且經原審詢以
    該車及車牌下落，其復稱：現在已無駕駛計程車，亦未使用該車牌，及該車牌已
    不知去向，其以為係告訴人拆回去，其若去報警，豈非害了老闆等語（見原審卷
    第廿一、廿二頁），繼在本院亦為相同意旨之供述，然既查無積極確切證據，足
    證該車牌確係遭被告所隱匿，或被告有處分該車牌之行為，自難徒以被告尚未繳
    回該車牌，或被告迄未向警方申報車牌遺失等由，遽予推論臆測該車牌必係被告
    所侵占。又該車牌苟係遭他人偷竊，系爭車輛（含車牌）既登記於告訴人名下，
    告訴人自可向警申報失竊，再據以向監理機關申請補發牌照，亦難僅以被告發現
    車牌失竊，卻未報案，即推認其主觀上有不法所有之侵占犯意。
四、綜上各情，參互觀之，足認被告所辯尚非不得採信，此外復查無其他積極證據，
    足證被告有何侵占犯行，本件不能證明被告犯罪。原審為此適用刑事訴訟法第三
    百零一條第一項規定，諭知被告無罪，經核並無不合。檢察官上訴意旨，仍執前
    詞，以被告於九十年六月廿八日、九月二日應訊時，均供承車牌在其計程車上，
    迨九月十日傳訊告訴人代理人與被告同時到案時，被告卻供稱「車子沒開來，車
    牌不知被何人拆走」等語，又於原審供稱「車牌被樂利公司拆回去了」等語，然
    告訴人在提出本件告訴前，曾遍尋被告未遇，而檢察官於九十年九月二日傳訊被
    告一造時，告訴人既不在場，即不知檢察官命被告下次攜車牌到案，如何能找到
    被告之計程車而自行拆卸車牌？且被告積欠燃料費、牌照稅與保險費，亦有可能
    因此將車輛與車牌一併處分，原審未命被告提出車輛供告訴人與被告當面勘驗，
    且被告始終未能提出事證證明告訴人將車牌拆卸，即片面採信被告辯解，判決被
    告無罪，顯有不當云云。惟查告訴人雖否認有拆下車牌之情事，然亦無證據證明
    被告藏匿或處分車牌，既亦有如前述，則依罪疑唯輕之法理，仍不足證明被告犯
    罪。檢察官上訴為無理由，應予駁回。
五、據上論斷，應依刑事訴訟法第三百六十八條，判決如主文。
本案經檢察官曾顯智到庭執行職務。
中      華      民      國    九十一    年      四      月     三十     日
                                  臺灣高等法院臺南分院刑事第二庭
                                      審判長法官  游  明  仁
                                            法官  蘇  重  信
                                            法官  林  永  茂
右正本證明與原本無異。
不得上訴。
                                      法院書記官  劉  岳  文
中      華      民      國    九十一    年      四      月     三十     日
